【裁判字號】    97,易,253
【裁判日期】    970312
【裁判案由】    業務侵占
【裁判全文】
臺灣彰化地方法院刑事判決               97年度易字第253號
公  訴  人  臺灣彰化地方法院檢察署檢察官
被      告  甲○○
上列被告等因業務侵占案件，經檢察官提起公訴（97年度偵緝字
第69號），本院判決如下：
    主  文
甲○○連續意圖為自己不法之所有，而侵占對於業務上所持有之
物，累犯，處有期徒刑陸月，如易科罰金，以銀元佰元即新台
幣玖佰元折算壹日。
    事實及理由
一、犯罪事實：
  (一)甲○○前因竊盜罪有期徒刑6月（臺灣士林地方法院88年度
    易字第1480號判決）、妨害公務罪有期徒刑4月（臺灣高等
    法院89年度上易字第941號判決），定應執行刑有期徒刑9月
    ，民國（下同）90年3月15日執行完畢出監（構成累犯）。
  (二)甲○○自92年11月10日起至93年4月10日（週五）止，受僱
    於址設彰化縣員林鎮○○街152號之「員林大芳行」（下稱
    大芳行），擔任菸酒業務人員，從事接單、送貨及收款之工
    作，為從事業務之人，竟意圖為自己不法之所有，基於侵占
    之概括犯意，利用職務之便，於92年12月7日起至93年4月10
    日止，收受「口福小吃部、家家豪KTV、櫻花KTV、玲瓏KTV
    、新龍豪、月眉池、七見燒、鄉親味、黃豪、阿鴻、黑皮、
    春喜、楊平、水濂洞、供飲小站、炘傳、黃金歲月」等商家
    交付之菸酒貨款共計新臺幣（下同）10萬元，竟未予繳回大
    芳行，而連續侵吞入己，93年4月12日（週一）甲○○未上
    班，亦未請假，經大芳行之實際負責人乙○○聯絡客戶，始
    知上情。
  (三)案經大芳行之實際負責人乙○○，於93年4月16日向臺灣彰
    化地方法院檢察署檢察官提出告訴，甲○○屢次經檢察官傳
    喚拘提不到，93年12月25日經檢察署發佈通緝，而甲○○於
    96年12月10日與乙○○達成和解，全額賠償10萬元，然甲○
    ○卻未投案，嗣於97年1月18日上午9時10分，在臺北市○○
    區○○里○○街27巷6號住處，為警緝獲，移送臺灣彰化地
    法院檢察署檢察官偵查起訴。
二、認定事實之證據及理由：
  (一)被告於警詢、偵查、本院審理中，對於上述犯罪事實，均坦
    承不諱。
  (二)告訴人乙○○於偵查中陳述，可證明其僱用被告，且被告在
    收取款項後，未經正式辭職程序就行蹤不明之事實。
  (三)大芳洋酒量販公司商品出貨單，可證明確實於上述時間地點
    ，向上述之商家出貨，有應收貨款之事實。
  (四)96年12月10日和解書一張，乃被告通緝中與告訴人達成和解
    之證據。
  (五)上述證據，足徵被告之自白與事實相符，本件事證業已明確
    ，被告犯行堪予認定。
三、論罪科刑：
  (一)被告係大芳行之外務業務員，負責送貨收款，為從事業務之
    人。核其所為，係犯刑法第336條第2項之業務侵占罪。被告
    於92年12月7日起至93年4月10日止，侵占多名顧客所交付之
    菸酒款項，時間緊接，顯係基於概括之犯意，觸犯構成要件
    相同之罪名，應依修正前之刑法第56條連續犯，論以連續業
    務侵占一罪，並加重其刑。
  (二)法律修正適用：
    被告行為後，刑法於95年7月1日大幅修正，按刑法第2條第
    1項規定：「行為後法律有變更者，適用行為時之法律。但
    行為後之法律有利於行為人者，適用最有利於行為人之法律
    。」應比較適用如下：
  1.刑法第47條累犯之定義變更，但對本案並無實質影響，應適
    用修正前之刑法第47條規定。又刑法第59條僅增加「認科以
    最低刑度仍嫌過重者」文字，乃將過去判例見解加以明文而
    已，並非法律要件變更，對本案亦無實質影響，一併適用修
    正前之刑法第59條規定。
  2.刑法56條連續犯之舊規定，將本質數罪論以一罪，自屬有利
    於被告之設計。雖然修正後已刪除56條連續犯之規定，但仍
    應適用連續犯規定。
  3.刑法第336條第2項罰金刑部分，修正前依罰金罰鍰提高標準
    條例第1條前段、現行法規所定貨幣單位折算新臺幣標準第2
    條規定，本案刑法第336條第2項業務侵占罪關於得併科「三
    千元以下罰金」之罰金刑部分，應提高折算為得併科銀元3
    萬元即新臺幣9萬元以下罰金。刑法施行法修正，增訂第1條
    之1規定，刑法第336條第2項業務侵占罪關於得併科「三千
    元以下罰金」之罰金刑部分，上限並無不同，但下限之最低
    度刑部分，因刑法第33條第5款關於罰金最低度刑之規定，
    由「罰金：一元以上」修正為「罰金：新臺幣一千元以上，
    以百元計算之」，故應依刑法第2條第1項規定，經比較新、
    舊法結果，應以被告行為時之法律即修正前第33條第5款、
    罰金罰鍰提高標準條例第1條前段、現行法規所定貨幣單位
    折算新臺幣標準第2條規定，最有利於被告。
  4.易科罰金之折算標準變更，原本刑法第41條第1項係規定「
    得以1元以上3元以下折算一日」，並依據修正前罰金罰鍰提
    高標準條例第2條前段提高為100倍，故最高應以銀元300元
    （即新台幣900元）折算1日。惟修正後之刑法第41條第1項
    修正為：「得以新臺幣1千元、2千元或3千元折算一日，易
    科罰金」。比較修正前後之易科罰金之折算標準，以修正前
    之規定，較有利於受刑人，則適用修正前之刑法第41條第1
    項前段「易科罰金」規定，定其折算標準。
  5.依上原則，經比較後，以被告行為時之舊法較有利於被告，
    依刑法第2條第1項前段規定，該部分應一體適用被告行為時
    之法律即修正前刑法第33條第5款、修正前刑法第41條第1項
    前段、修正前第47條、修正前第56條、修正前第336條第1項
    、罰金罰鍰提高標準條例第1條前段、修正前罰金罰鍰提高
    標準條例第2條、現行法規所定貨幣單位折算新臺幣標準第2
    條之規定。
  (三)被告曾有如犯罪事實欄內之徒刑執行經過，有臺灣高等法院
    被告全國前案記錄表在卷可稽，其於有期徒刑執行完畢，五
    年內再犯有期徒刑以上之本罪，為累犯，應依修正前刑法第
    47條之規定，（按連續犯加重後之刑度）遞加重其刑。
  (四)按中華民國96年罪犯減刑條例已於96年7月16日施行，原則
    上96年4月24日以前之犯罪，且並無排除於中華民國96年罪
    犯減刑條例第3條所示之不適用情形，本應有減刑之適用。
    然該條例第5條亦規定：「本條例施行前，經通緝而未於中
    華民國96年12月31日以前自動歸案接受偵查、審判或執行者
    ，不得依本條例減刑。」，本件被告係93年12月25日受通緝
    ，本應於96年12月31日以前自動到案，否則將喪失減刑機會
    ，被告雖然於96年12月10日私下找告訴人達成和解，全額賠
    償，已經顯示積極處理民事債務之誠意，但卻未向警方或檢
    方投案，遲至97年1月18日才被緝獲，故無減刑適用。
  (五)按刑法第59條規定：「犯罪之情狀顯可憫恕，認科以最低度
    刑仍嫌過重者，得酌量減輕其刑。」，酌量減輕其刑，必於
    犯罪之情狀有其特殊之原因與環境，在客觀上足以引起一般
    同情，確可憫恕者，始有其適用。又適用該條文酌量減輕其
    刑時，雖不排除審酌同法第57條各款所列之事由，惟其程度
    應達於客觀上足以引起同情，確可憫恕者，方屬相當。本件
    被告業務侵占之金額10萬元，並非鉅款，而被告雖逃亡3年
    ，然終究良心悔悟而積極籌錢與告訴人達成和解，此事是被
    告於97年1月18日緝獲當日，即向檢察官主動陳述此事，且
    有和解書及告訴人到庭陳述為證，並非虛妄。又總統為紀念
    解嚴20週年宣布96年減刑條例，凡96年4月24日以前非重罪
    之案件，原則上都獲減刑，僅少數例外情形不適用。設若被
    告於96年12月31日主動投案但未與告訴人和解，其可獲得減
    刑；但被告投案與否，僅在於國家追訴審判程序得以順利進
    行而已，對被害人損害填補並無實際利益，然依規定可獲得
    減刑。反之，被告是96年12月10日主動與告訴人和解，但未
    主動投案，雖然未使國家追訴程序儘早展開，但卻已積極填
    補被害人損害，卻因疏忽瞭解法律規定而未投案，以致喪失
    減刑機會。本院認為，被告在主觀上面對過錯，積極解決問
    題的誠意，並不亞於期限內投案之人。又因被告為累犯且為
    連續犯，依法必先加重，設若量以法定最低刑度，仍嫌過重
    ，實有情輕法重之憾，故本院認應適用刑法第59條再予酌減
    其刑。
  (六)量刑審酌：被告既然業務上受委託保管收取之貨款，一時貪
    念而未繳回給告訴人，罔顧告訴人之託付，實有不該，然告
    訴人到庭稱：告訴人於提出告訴後，被告雖然行蹤不明，但
    有一天在信箱內發現被告投遞一封道歉信，並內有五千元現
    金，又96年12月10日被告已籌足款項主動與告訴人達成和解
    等情。被告逃亡3年雖有可議之處，但坦承犯行並主動解決
    問題，犯後態度尚可等一切情狀，量處如主文所示之宣告刑
    ，並諭知易科罰金折算標準。
四、適用法律：
  (一)刑事訴訟法第273條之1第1項、第310條之2、第454條第1項
    。
  (二)刑法第2條第1項前段；修正前第336條第2項、第47條、第56
    條、第41條第1項前段、第59條。
  (三)罰金罰鍰提高標準條例第1條前段、修正前罰金罰鍰提高標
    準條例第2條、現行法規所定貨幣單位折算新台幣標準第2條
    。
本案經檢察官張尹敏到庭執行職務。
中    華    民    國    97    年    3    月    12   日
                  刑事第八庭       法  官  葉明松
以上正本證明與原本無異。
如不服本判決，應於判決送達後10日內，向本院提出上訴書狀，
上訴書狀應「敘述具體上訴理由」，並按他造當事人之人數附繕
本。「切勿逕送上級法院」。
告訴人或被害人對於判決如有不服具備理由請求檢察官上訴者，
其上訴期間之計算係以檢察官收受判決正本之日期為準。
中    華    民    國    97    年    3    月    12   日
                                     書記官  施秀青
附錄本案論罪科刑法條：
中華民國刑法第336 條（公務公益侵占罪、業務侵占罪）
對於公務上或因公益所持有之物，犯前條第1項之罪者，處1年以
上7年以下有期徒刑，得併科5千元以下罰金。
對於業務上所持有之物，犯前條第1項之罪者，處6月以上5年以
下有期徒刑，得併科3千元以下罰金。
前二項之未遂犯罰之。


司法院資訊處製作；財團法人民間司法改革基金會備份。
